【裁判字號】    96,上易,235
【裁判日期】    970129
【裁判案由】    確認債權存在
【裁判全文】
臺灣高等法院民事判決                 96年度上易字第235號
上  訴  人  丙○○
            乙○○
共      同
訴訟代理人  逄紹峰律師
被  上訴人  台北市第五信用合作社
法定代理人  甲○○
訴訟代理人  宋忠興律師
上列當事人間確認債權存在事件，上訴人對於中華民國96年 2月
13日臺灣士林地方法院95年度士訴字第 4號第一審判決提起上訴
，本院於96年1月15日言詞辯論終結，判決如下：
    主  文
原判決關於駁回上訴人後開第2項之訴部分，並訴訟費用（確定
部分除外）之裁判廢棄。
上廢棄部分，確認訴外人林碧蓮對被上訴人之債權新台幣貳拾壹
萬零肆佰伍拾伍元存在。
其餘上訴駁回。
第一、二審訴訟費用（確定部分除外），由被上訴人負擔81% ，
餘由上訴人負擔。
    事實及理由
一、按確認之訴非原告有即受確認判決之法律上利益者，不得提
    起。所謂即受確認判決之法律上利益，係指法律關係之存否
    不明確，原告主觀上認其在法律上之地位有不安之狀態存在
    ，且此種不安之狀態，能以確認判決將之除去者而言（最高
    法院52年台上字第1240號判例、52年台上字第1237號判例參
    照）。上訴人主張訴外人林碧蓮對被上訴人有新台幣（下同
    ）260,307元之債權存在（見本院卷第121頁）。惟被上訴人
    對於訴外人林碧蓮對被上訴人於95年5月12日有24,926元之
    債權存在，並不爭執（見本院卷第46頁），該筆債權業經被
    上訴人解送執行原審法院，並經本案執行完畢，有被上訴人
    96年3月27日北市五信社營字第082號函、原審法院分配表可
    按（見原審95年度執全字第792號卷、96年度執字第7897號
    卷，均未編頁數），該部分無提起確認之訴之法律上利益，
    應予駁回。至於被上訴人對於超過24,926元部分之債權仍有
    爭執（見本院卷第46頁），並依法聲明異議（見原審95年度
    執全字第792號卷），該部分上訴人主觀上認其在法律上之
    地位有不安之狀態存在，且此種不安之狀態，有以確認判決
    將之除去之必要，其有受確認判決之法律上利益，合先敘明
    。
二、上訴人起訴主張：伊2人參加會首即訴外人林碧蓮所起之合
    會（互助會），因林碧蓮不交付會款發生糾紛，林碧蓮計積
    欠上訴人丙○○新台幣（下同）36萬9,000元、積欠上訴人
    乙○○36萬7,000元。伊等就上開會款聲請假扣押裁定，經
    臺灣士林地方法院（下稱士林地院）以95年度裁全字第1806
    、1805號裁定准許後，即聲請就林碧蓮對於被上訴人之存款
    債權強制執行，上訴人並於假扣押執行狀明確記載林碧蓮之
    銀行帳戶帳號：000000000000，經執行法院併案核發95年4
    月12日95年度執全強字第792號扣押命令，被上訴人並於95
    年4月18日收受上開扣押命令，上訴人收到後旋即查詢並傳
    真被上訴人，詎被上訴人拒絕回答扣押金額，被上訴人並未
    於送達命令10日內具狀向法院聲明異議，僅回函法院「因無
    法提供債務人身份證號，故無法查詢，請重新提供後再來函
    辦理」云云。嗣士林地院又再重覆核發95年5月9日95年度執
    全強字第792號扣押命令，被上訴人乃遲至95年5月17日始函
    稱「截至95年5月12日查扣上述帳號，執行扣押餘額僅2萬
    4,926元」為由聲明異議。若被上訴人遵期於95年4月18日即
    扣押訴外人林碧蓮之帳戶，則可扣押林碧蓮財產73萬5,381
    元，因被上訴人拖延24日之久始凍結林碧蓮帳戶，對於伊等
    主張保全訴外人林碧蓮對於被上訴人之存款債權有甚大損害
    ，致伊權益不能保全。爰請求確認訴外人林碧蓮對被上訴人
    有73萬5,381元之債權存在。
三、被上訴人則以：伊於95年4月18日接獲士林地院院士院鎮95
    執全強字第792號執行命令扣押訴外人林碧蓮之存款債權，
    在369,000元及本件執行費2,952元之範圍內扣押，即欲依法
    執行扣押存款債權。詎經被上訴人查核存款人檔案資料，發
    現檔案中有「7位」存款人姓名皆為「林碧蓮」，因士林地
    院之扣押命令內並無存款人之身分證字號，無法確認應扣押
    何位林碧蓮之存款帳戶。為求謹慎，伊隨即向士林地院承辦
    人員查詢，請求提供可以確認扣押對象之資料，惟士林地院
    亦無法提供是項資料。故伊始於95年4月26日以「因無提供
    債務人身分證字號，故無法查詢，請重新提供後再來函，俾
    憑辦理」函覆士林地院。嗣伊再於95年5月4日接獲士林地院
    士院鎮95執全強字第792號通知，來文查詢「000000000000
    」帳號所有人之開戶資料、身分證字號等過院參辦，伊立即
    於翌日撰函以北市五信社營字第68號函檢送前開「00000000
    0000」帳號所有人之開戶基本資料予法院，並無任何遲延情
    形。伊再於95年5月12日收到士林地院95年5月9日士院鎮95
    執全強字第792號執行命令，旋於同日立即扣押身分證字號
    Ｚ000000000林碧蓮之存款債權，並於95年5月17日以北市五
    信社營字第076號函就實際扣押金額2萬5,540元函復士林地
    院。被上訴人在無法確認扣押對象之前提下，自無法扣押林
    碧蓮之帳戶，被上訴人並立即向士林地院查詢確認被扣押人
    帳戶資料，已盡遵守法院扣押命令義務，並無侵害上訴人權
    益，上訴人請求確認林碧蓮對伊有73萬5,381元之債權存在
    ，超乎被上訴人所實際扣押之金額，洵非有理等語，資為抗
    辯。
四、原審法院對上訴人之請求，判決上訴人全部敗訴，上訴人不
    服，提起上訴，求為：(一)原判決關於駁回上訴人後開第2項
    之訴部分廢棄。(二)上廢棄部分，確認訴外人林碧蓮對被上訴
    人有26萬307元之債權存在。被上訴人則求為判決駁回上訴
    。
五、經查，被上訴人於95年4月18日接獲士林地院95年4月12日95
    年度執全強字第792號執行命令，就上訴人丙○○對林碧蓮
    之存款債權，在36萬9,000元及本件執行費2,952元之範圍內
    予以扣押；被上訴人因法院未於執行命令中提供身分證字號
    ，被上訴人乃發文士林地方法院，請重新提供後再來函。被
    上訴人於95年5月12日再次收到士林地院95年5月9日發文之
    前開字號之執行命令，就上訴人丙○○對林碧蓮之存款債權
    在36萬9,000元及本件執行費2,952元、上訴人乙○○在36萬
    7,000元及本件執行費2,936元之範圍內，予以扣押，被上訴
    人嗣後回覆士林地院，林碧蓮所設立之活期儲蓄帳戶（帳號
    ：000000000000）、支票存款帳戶（帳號：000000000000）
    ，截至95年5月12日止，帳戶可用餘額合計為2萬5,054元，
    預先扣除雙掛號郵資費及處理手續費128元，實際扣押金額
    僅為2萬4,926元整等情，為兩造所不爭執（見本院卷第41頁
    、第96至98頁），並有士林地院95年度執全字第792號扣押
    命令、送達證書、被上訴人查覆士林地院函可憑（見原審卷
    第18、第20、第23頁），堪信為真。
六、按「扣押命令對於債務人及第三人之效力，依強制執行法第
    115條第1項規定，係禁止執行債務人收取對於第三人之金錢
    債權或為其他處分，並禁止第三人向執行債務人清償。執行
    債務人或第三人如有違反，對於執行債權人不生效力。若執
    行債務人或第三人為有礙執行效果之行為，類推適用同法第
    51條第2項之規定，對於執行債權人自不生效力」（最高法
    院94年度台上字第1719號判決參照）。經查：
 (一)上訴人乙○○、丙○○分別於95年4月12日以訴外人林碧蓮為
   債務人向原審法院聲請假扣押執行，經原審法院以95年度執
   全字第第791號（乙○○部分於95年4月13日併入第792號執行
   ）、第792號（丙○○部分）執行，原審法院於95年4 月12日
   以債權人丙○○名義對第三人即本件被上訴人核發執行命令
   ，於債權369,000元及執行費2,952元之範圍內予以扣押，被
   上訴人於95年4月18日收受執行命令，有原審法院95年4月12
   日士院鎮95執全強字第792號執行命令及送達證書可證（見原
   審法院95年度執全字第792號卷），已如前述。該執行命令既
   列有林碧蓮之「姓名」及「地址台北市○○街132之5號1樓」
   ，核與被上訴人社員基本資料相符（見本院卷第62頁），不
   論被上訴人「林碧蓮」同姓名之客戶有幾人，均足確認被執
   行之「林碧蓮」係何人，自於執行命令送達被上訴人時，對
   被上訴人發生效力（強制執行法第118條第2項參照）。
 (二)證人即被上訴人承辦祕書江伶儀證稱：「本件扣押命令是我
   收到，我問書記官有無身分證號碼提供給我，書記官說沒有
   身分證號碼，有提供帳號給我，我有核對，但沒有書記官告
   訴我之相符合帳號，後來我就回文給法院告知身分證號碼」
   、「書記官告訴我林碧蓮之帳號，我去電腦查就沒有這個帳
   號」、「我電腦中用查詢帳號查了7個林碧蓮，第1次我是用
   戶名作存款之查詢有7個林碧蓮，公文中有住址，當時沒有以
   林碧蓮之住址去查資料，也無法用地址查」、「當時我沒有
   把7個林碧蓮的地址調出來核對」、「林碧蓮在我們這確實有
   營業部帳號，是法院第2次函文（扣押命令）時才將扣押命令
   轉給營業部處理」等語；證人即原審書記官蕭利峰證稱：「
   被上訴人收到執行命令有打電話給我，詢問債務人林碧蓮身
   分證字號，我把卷拿出，債權人並未記載林碧蓮之身分證字
   號，我看有一個帳號，我就把帳號唸給被上訴人承辦人員，
   我叫他直接查」、「對方回答說我告訴他的帳號，不是債務
   人的」、「我在卷上註記：PS五信曾來電稱債權人所提供之
   帳號非債務人所有等語是提供給法官看的」、「告訴他帳號
   之後當然可以扣押」等語。原審法院之執行命令送達被上訴
   人後，即對被上訴人發生效力。被上訴人如何確認係屬內部
   問題，不影響執行命令之效力。
 (三)金融機關與客戶間之乙種活期存款契約，具有消費寄託之性
   質，客戶得隨時請求返還寄託物（最高法院57年台上字第
   2965 號判例參照）；又甲種活期存款戶與金融機關間約定由
   存款戶簽發支票，委託銀行於見票時，無條件付款與受款人
   或執票人者，則存戶與銀行之間即發生委任關係（最高法院
   65 年台上字第1253號判例參照）。本件訴外人林碧蓮在被上
   訴人台北市第五信用合作社設立000000000000號乙種活期存
   款帳戶及00000000000-0號甲種活期存款帳戶，與被上訴人間
   分別屬消費寄託關係及委託付款性質。
 (四)原審法院95年4月12日士院鎮95執全字第792號函知被上訴人
   ：「禁止債務人林碧蓮收取對第三人台北市第五信用合作社
   在369,000元及本件執行費2,952元範圍內之存款債權或為其
   他處分，第三人台北市第五信用合作社亦不得對債務人林碧
   蓮清償」之執行命令，被上訴人於95年4月18日收受，已如前
   述。訴外人林碧蓮於95年4月18日在被上訴人台北市第五信用
   合作社之000000000000號帳戶乙種活期存款為131,123.5元，
   在00000000000-0號帳戶甲種存款為104,386元，有台北市第
   五信用合作社存摺類存款交易明細表及支票存款交易明細表
   各1份可證，訴外人林碧蓮於95年4月18日對被上訴人之債權
   共為235,509元（0.5元部分上訴人捨棄不計）。扣除回執掛
   號郵資及手續費128元後，餘額為235,381元，為兩造所不爭
   。被上訴人嗣後對林碧蓮之清償既對債權人之上訴人不生效
   力，上訴人請求確認95年4月18日原審法院扣押命令到達時，
   訴外人林碧蓮對被上訴人仍有235,381元之債權存在。又，林
   碧蓮之戶頭於95年4月18日後陸續有款項匯入（見原審卷第37
   頁至第45頁），惟匯入之金額較提領之金額為少，致95年5月
   12 日扣押之金額僅餘2萬4,926元，為兩造所不爭（見本院卷
   第113頁、第135頁），顯然95年5月12日扣押之餘額2萬4,926
   元，係前開235,381元之一部分，故林碧蓮對被上訴人之債權
   額為235,381元，2萬4,926元既經被上訴人解送執行法院分配
   完畢，自應扣除，故訴外人林碧蓮對被上訴人仍有210,455元
   （235,381-24,926）之債權存在。
七、綜上所述，上訴人請求確認訴外人林碧蓮對被上訴人仍有
    210,455元之債權存在，為有理由。逾此所為請求，為無理
    由，應予駁回。原審就上開應准許部分，為上訴人敗訴之判
    決，尚有未洽，上訴意旨求予廢棄改判，為有理由，爰由本
    院予以廢棄改判如主文第2項所示。至於上訴人之請求不應
    准許部分，原判決為上訴人敗訴之判決，理由雖然不同，結
    果並無不合，上訴意旨求予廢棄改判，為無理由，應駁回其
    上訴。
八、本件事證已臻明確，兩造其餘攻擊、防禦方法及未經援用之
    證據，經本院審酌後認對判決結果不生影響，爰不一一論列
    ，附此敘明。
九、據上論結，本件上訴為一部有理由，一部無理由，依民事訴
    訟法第450條、第449條第1、2項、第79條但書，判決如主文
    。
中    華    民    國    97    年    1    月    29     日
                    民事第十五庭
                        審判長法  官   林恩山
                              法  官   楊絮雲
                              法  官   陳雅玲
正本係照原本作成。
不得上訴。
中    華    民    國    97    年    1     月    30    日
                              書記官   劉  瑗


司法院資訊處製作；財團法人民間司法改革基金會備份。
